【裁判字號】    99,交易,219
【裁判日期】    991020
【裁判案由】    過失致死
【裁判全文】
臺灣彰化地方法院刑事判決             99年度交易字第219號
公  訴  人  臺灣彰化地方法院檢察署檢察官
被      告  乙○○
選任辯護人  林溢根律師
上列被告因過失致死案件，經檢察官提起公訴（99年度調偵字第
476號、99年度偵字第3791號），本院判決如下：
    主  文
乙○○犯過失致人於死罪，處有期徒刑拾月。
    事  實
一、乙○○於民國99年1月28日上午8時14分許，騎乘車牌號碼FR
    6-426號重型機車，欲從彰化縣二水鄉○○路19號「彰化縣
    二水鄉衛生所」前，由西往東方向橫跨過圳路至過圳路25號
    與27號間之夾巷時，應注意車輛行車起駛前，應注意前後左
    右有無障礙或車輛，並應讓車道上行進中之車輛優先通行，
    而依當時天候晴、日間自然光、路面乾燥、路面無缺陷、無
    障礙物及視距良好等情形，並無不能注意之情事，竟疏未注
    意，貿然前行，適劉錫源騎乘車牌號碼J7H-163號重型機車
    ，沿上開過圳路由北往南方向行駛亦疏未注意車前狀況，即
    懵惛前行，致二車發生碰撞，致劉錫源、乙○○均人車倒地
    受有傷害，彼時劉錫源即受有顱腦損傷、顱內出血但未有明
    顯症狀，經送往彰化縣田中鎮仁和醫院就醫後，返回彰化縣
    警察局田中分局二水分駐所，於同日上午10時30分許達成調
    解後，劉錫源即騎乘上開機車返家，於同日上午11時30分許
    ，劉錫源向家人表示頭暈後進房睡覺，迨至同日中午12時許
    ，劉錫源因嘔吐而緊急送往彰化基督教醫院就醫，延至同年
    2月1日上午10時46分許，於彰化縣埤頭鄉○○村○○路○段9
    37號自宅因顱腦損傷、顱內出血而不治死亡。
二、案經被害人劉錫源之父丙○○訴請彰化縣警察局田中分局報
    告臺灣彰化地方法院檢察署檢察官偵查起訴。
    理  由
壹、程序方面：
一、本件被告乙○○所犯係屬刑事訴訟法第376條第1款所列之最
    重本刑為3年以下有期徒刑、拘役或專科罰金之罪，本院爰
    依同法第284條之1之規定行獨任審判。
二、被告以外之人於審判外之言詞或書面陳述，除法律有規定者
    外，不得作為證據，刑事訴訟法第159條第1項固定有明文。
    惟同法第159條之2亦明文規定：被告以外之人於檢察事務官
    、司法警察官或司法警察調查中所為之陳述，與審判中不符
    時，其先前之陳述具有較可信之特別情況，且為證明犯罪事
    實存否所必要者，得為證據。是被告以外之人即無論同案被
    告抑係具證人身分之人，其等於警詢之供述如符合上開規定
    ，當具有證據能力。本件證人即告訴人丙○○、證人丁○○
    於警詢中，就本件車禍之供述，較於本院審理中之證述更為
    詳細。因其等警詢中，在無任何心情壓力之下，且記憶較佳
    是其等2人於警詢之供述顯具有較可信之特別情況，且該等
    供述又為證明犯罪事實存在所必要者，故依上開說明自得作
    為證據。
三、本件被害人劉錫源之父即告訴人丙○○於偵查中之供述，因
    未依法具結，故刑事訴訟法第158條之3規定，不得作為證據
    。
四、按被告以外之人於審判外之言詞或書面陳述，除法律有規定
    者外，不得作為證據。被告以外之人於審判外之陳述，雖不
    符前四條之規定，而經當事人於審判程序同意作為證據，法
    院審酌該言詞陳述或書面陳述作成時之情況，認為適當者，
    亦得為證據。當事人、代理人或辯護人於法院調查證據時，
    知有第159條第1項不得為證據之情形，而未於言詞辯論終結
    前聲明異議者，視為有前項之同意。刑事訴訟法第159條第1
    項、第159條之5分別定有明文。本件除上所述外，後引供述
    證據（含言詞及書面）經本院於審理時當庭直接提示而為合
    法之調查，被告未於言詞辯論終結前聲明異議，本院復審酌
    該等供述證據作成時並無任何違法之情況，故依上開規定，
    應得採為認定本件犯罪事實所憑之證據。
貳、實體方面：
一、訊據被告乙○○固不否認於上揭時間、地點騎乘車牌號碼FR
    6-426號重型機車與被害人劉錫源所騎乘之車牌號碼J7H-163
    號重型機發生碰撞之事實，惟矢口否認涉有過失致人於死之
    犯行，並辯稱：伊就系爭車禍，非但並無過失，且被害人劉
    錫源之死亡與伊跟被害人劉錫源所發生之交通事故並無因果
    關係，因被害人劉錫源於事故後，經送往彰化縣田中鎮仁和
    醫院就醫，並未發覺有何頭部受傷之情形，且迄伊與被害人
    劉錫源返回彰化縣警察局田中分局二水分駐所達成調解時，
    被害人劉錫源亦未有何異狀，故將嗣後害人劉錫源所生任何
    意外，均歸責於上開交通事故，實有不公，因被害人劉錫源
    亦有可能於返家途中，發生騎乘機車跌撞之事故，致生上開
    死亡之結果，故令伊就被害人劉錫源死亡負過失致人於死之
    罪責，顯有不當云云。但查：（一）被告之上揭過失致人於
    死之犯行，業經證人即告訴人丙○○、丁○○於警詢及本院
    審理中  證述明確，且有道路交通事故現場圖（本圖上之發
    生時間，係警員誤將製圖之日期誤植為1月29日所致）、道
    路交通事故調查報告表(一)(二)各1紙關於及現場照片15幀在卷
    可稽。（二）本件被害人劉錫源係因顱腦損傷、顱內出血而
    不治死亡等情，業經臺灣彰化地方法院檢察署檢察官督同檢
    驗員相驗屬實，製有相驗筆錄、相驗屍體證明書、檢驗報告
    書各1份在卷，並有財團法人彰化基督教醫院非病死者司法
    相驗病歷摘要1份在卷可憑。（三）被告乙○○與被害人劉
    錫源發生上開車禍係於99 年1月28日上午8時14分許，後至
    仁和醫院就醫，並於同日上午10時30分許，在彰化縣警察局
    田中分局二水分駐所達成調解，後被害人劉錫源即騎乘上開
    機車返家，於同日上午11時30分許，劉錫源向家人表示頭暈
    後進房睡覺（後家人於中午12時許，因被害人劉錫源嘔吐而
    緊急送醫）之間，並未有被害人劉錫源發生意外（含自已跌
    倒，或與人發生碰撞之交通事故等）之報案紀錄，按被害人
    劉錫源與被告乙○○發生上開車禍，即有報案之舉，是於本
    件車禍後被害人劉錫源並未再發生任何意外，否則焉有未再
    報案之紀錄。（四）證人即仁和醫院之醫師甲○○到庭證稱
    ：「（問：從病人劉錫源的主述，當時有無對他做斷層攝影
    或是Ｘ照相之診斷行為？）當時沒有，因為病人的對談及活
    動角度都是正常的。」「（問：一般醫學上所有的腦內受傷
    ，是否在頭部外觀上就會有受傷的顯現？）不一定。」、「
    （問：你是從事那一科的醫師。）我是骨科醫師。」、「（
    問：問對於腦部外傷或內傷的判斷，是否比較不屬於你的專
    業範疇？）是的」、「（問；本件醫療行為，劉錫源當時有
    無要求做進一步的檢查？）病人當時對答的狀況都很正常，
    也沒有暈吐情形，所以沒有再進一步檢查。」等語（見本院
    99年8月27日審判筆錄），顯見當時負責診治之醫師甲○○
    非但不專精腦部外科，且僅憑病人之陳述，未再作進一步之
    斷層攝影或是Ｘ光照相之診斷，另伊亦自承若有腦內受傷，
    不見得會在頭部外觀上就呈有受傷之情形，是以此斷，自不
    得以仁和醫院99年7月14日仁字第566號函所附診斷記錄上未
    載有（98年1月28日）被害人劉錫源有頭部外傷之記載，即
    遽斷被害人劉錫源未因本件車禍受有顱腦損傷、顱內出血之
    傷害。（五）證人即財團法人彰化基督教醫院負責診治被害
    人劉錫源之醫師楊育仁到庭證稱：「（問：當時為何研判劉
    錫源需要以開顱手術來治療？）一般來說，腦硬膜下出血，
    並且有腫塊血腫，腦壓升高的情形，所以需要緊急開顱。」
    、「（問：你方才所述的症狀，是否從外觀即可研判出來？
    ）不一定。」、「（問：病患劉錫源的案例，於開顱後之狀
    況如何？）腦內有血水及硬塊。」、「（問：本件劉錫源是
    否可以判斷是外傷所致？）可以。」、「（問：照開顱後血
    水及硬塊的情形，其形成的時間大約多久？不一定，但是本
    件因為血塊及血水，應該是急性的。」、「（問：所稱「急
    性」，醫學上是在幾個小時之內？）24小時內。」等語（同
    上審判筆錄），是被害人劉錫源於本件車禍後之3至4時許，
    產生顱內出血之情形並不違反醫學常理。再者，財團法人彰
    化基督教醫院99年7月9日九十九彰基醫事字第099070039號
    函亦表示：「二、依臨床評估，『頭部外傷』即指頭部遭受
    外來之傷害，該傷害可能為跌倒、撞擊等因素。三、『頭部
    外傷』可以造成肉眼可見的傷口，亦可能產生頭部無明顯之
    傷口；惟一般肉眼看不見之顱骨內，一個看似單純的頭部外
    傷可能已造成顱內（即腦部）嚴重傷害，如腦部挫傷、腦部
    出血等」，此足證被害人劉錫源於本件車禍後，雖於頭部於
    外觀上無明顯之外傷，但可能已造成嚴重之顱內出血。又被
    害人劉錫源於本件車禍發生時，人車均倒地，且參照現場照
    片，有機車倒地後刮地之痕跡約0.9公尺，（此見道路交通
    現圖及現場照片），足見被害人劉錫源確因力道非小之外力
    碰撞而生倒地之結果，此對照上開函文所述，益徵被害人劉
    錫源因本件車禍而人車倒地，因之受顱腦損傷、顱內出血等
    情，堪可認定。（六）按行車起駛前應注意前後左右有無障
    礙或車輛行人，並應讓行進中之車輛行人優先通行，道路交
    通安全規則第89第1項第6款分別訂有明文，被告身為駕駛人
    且具有相當之駕駛執照，對上開交通安全規定自有注意義務
    。然查：依現場照片所示：被告乙○○所駕駛之車牌號碼
    FR 6-426號重型機車，其左側接近前輪處之踏板破損；被害
    人劉錫源所騎乘之車牌號碼J7H-163號重型機車，其上之菜
    籃凹陷、前面板破損（見99年度偵字偵第3791號偵查卷宗第
    34頁、36頁）等情以觀，被告乙○○所駕上開機車之左側接
    近前輪處與被害人劉錫源所駕駛上開機車王之前輪前面，應
    是2車之碰撞處。足見辯護人指被告乙○○所駕駛機車之右
    前方處係碰撞處，顯有誤會。被告乙○○於警詢時，陳稱
    ：「我從二水衛生〈過圳路19號〉前剛起步由西向東方向欲
    橫越過圳路到對面巷子〈過圳路25與27號夾巷〉，我已騎逾
    過圳路中心點時  被劉錫源騎J7H-163號重機車〈沿過圳路
    由北向南行駛〉」、「（問：你於幾公尺前發現劉錫源騎
    J7H-163號重機車？）我沒有看到劉錫源騎J7H-163號重機車
    ，但我有聽到劉錫源按喇叭的聲音」、「機車本來到在路中
    ，警方到達現場前，機車已被牽起來，不是當時的樣子」（
    見99年度偵字第3791號偵查卷宗第6頁背至7項）；後於偵查
    中，亦供稱：「我是騎乘車牌號碼FR6-426號重機車，從二
    水鄉○○路19號衛生所驗完血後，起步由西向東方向騎乘，
    欲橫越至過圳路25與27號間之夾巷...，我已騎逾過圳路中
    心點時，不慎被對方劉錫源所騎乘沿二水鄉○○路由北往南
    方向騎乘之車牌號碼J7H-163號機車發生碰撞，是對方由後
    來撞到我的機車，致雙方人車倒地」等語（見99年度偵字第
    2161號第6頁），並參諸過圳路僅路寬5.8公尺，被告乙○○
    所騎乘機車倒地後之刮地痕起點距邊1.7公尺，顯示2車發生
    碰撞處，係近過圳路中心（2.9公尺處）等情，是堪認，本
    件車禍係因被告乙○○駕駛車牌號碼FR6-426號重型機車由
    二水鄉衛生所（即屬由路邊起駛）斜穿越車道，未禮讓正在
    車道上行進而由被害人錫源所駕駛之車牌號碼J7H-163號重
    型機車先行，而貿然前行，致與亦疏未注意車前狀況，而由
    被害人劉錫源所騎乘車牌號碼J7H-163號重型機車發生碰撞
    所致。又依附卷之交通事故調查報告表(一)所載，本件肇事
    時天候為晴天，有日間自然光線，路面乾燥無缺陷，又無障
    礙物，視距良好，並無不能注意之情形，被告乙○○竟疏未
    注意而於路邊起駛斜穿越車道時，未禮讓正在車道上行進，
    而貿然前行，致生本件車禍，其駕駛之行為確有過失。本
    件車禍經送臺灣省彰化縣區車輛行車事故鑑定委員會、臺灣
    省車輛行車事故覆議定委員會鑑驗，結果亦同此見解，認「
    一、乙○○駕駛重機，由路邊起駛斜穿道路時，未湆意讓車
    道行進中之車輛先行為肇事主因。二、劉錫源駕駛重機車，
    未充分注意車前狀況，為肇事次因。」，有臺灣省彰化縣區
    車輛行車事故鑑定委員會彰化縣區990126號鑑定意見書1份
    及臺灣省車輛行車事故覆議定委員會覆議字第0996201987號
    函1件在卷可參。是益徵被告乙○○之上開駕駛機車行為確
    有過失，而被害人劉錫源就本件車禍之發生，雖亦有疏失，
    但仍不解被告乙○○之過失責任。（七）被告乙○○上開駕
    駛機車之過失行為，致被害人劉錫源受傷而死亡，是被告乙
    ○○之過失行車肇事行為，與被害人劉錫源之死亡結果間，
    顯具有相當因果關係。故綜上，顯見被告乙○○所辯，係脫
    罪之詞，不可採信。本件罪證明確，被告乙○○之過失致死
    犯行，足以認定。
二、核被告乙○○所為，係犯刑法第276條第1項之普通過失致人
    於罪。被告乙○○於肇事後，固留於現場，而陳明係車牌號
    碼FR6-426號重型機車之駕駛者，惟於被害人劉錫源發生死
    亡結果後，被告乙○○即否認犯行，故尚難以前開業已陳明
    係重型機車之駕駛者，即認符合自首。爰審酌被告乙○○之
    過失為本件車禍之肇事主因，車禍迄今尚未與被害人家屬達
    成民事賠償之任何有關協議及其後否認犯行等一切情狀，量
    處如主文所示之刑，以示警惕。
據上論斷，應依刑事訴訟法第284條之1、第299條第1項前段，刑
法第276條第1項，刑法施行法第1條之1，判決如主文。
中    華    民    國    99    年    10    月    20    日
                  交通法庭            法  官  洪志賢
以上正本證明與原本無異。
如不服本判決應於收受判決後10日內向本院提出上訴書狀，並
應敘述具體理由。其未敘述上訴理由者，應於上訴期間屆滿後
20日內向本院補提理由書(均須按他造當事人之人數附繕本)
「切勿逕送上級法院」。
告訴人或被害人對於判決如有不服具備理由請求檢察官上訴者，
其上訴期間之計算係以檢察官收受判決正本之日期為準。
中    華    民    國    99    年    10    月    20    日
                                      書記官  許億先
附錄本案論罪科刑法條全文：
中華民國刑法第276條
（過失致死罪）
因過失致人於死者，處 2 年以下有期徒刑、拘役或 2 千元以下
罰金。
從事業務之人，因業務上之過失犯前項之罪者，處 5 年以下有
期徒刑或拘役，得併科 3 千元以下罰金。

司法院資訊處製作；財團法人民間司法改革基金會備份。
